【裁判字號】    97,簡上,108
【裁判日期】    970924
【裁判案由】    詐欺
【裁判全文】
臺灣基隆地方法院刑事判決             97年度簡上字第108號
上  訴  人  臺灣基隆地方法院檢察署檢察官
被      告  乙○○
上訴人因被告乙○○詐欺案件，不服本院97年度基簡字第592 號
，中華民國97年5 月30日第一審簡易判決（原聲請簡易判決處刑
案號：97年度偵字第1671號），提起上訴暨函請併案審理（97年
度偵字第2757號；臺灣板橋地方法院檢察署97年度偵字第16975
號；臺灣臺中地方法院檢察署97年度偵字第13753 號），本院管
轄之第二審合議庭判決如下：
    主  文
原判決撤銷。
乙○○幫助意圖為自己不法之所有，以詐術使人將本人之物交付
，處有期徒刑貳月，如易科罰金，以新台幣壹仟元折算壹日。
    事  實
一、乙○○見中國時報內「簿子」及「聯絡電話：0000000000」
    之廣告內容，應可預見如將自己於金融機構所開立帳戶之存
    摺、印章、提款卡（含提款密碼）等物交予他人，有供不法
    詐騙集團利用，成為他人詐欺取財犯罪工具之可能，竟不違
    背其本意，基於幫助詐欺取財之犯意，撥打上開報載聯絡電
    話與自稱張姓成年男子聯絡，並議妥由張姓成年男子以每本
    新臺幣（下同）3,000 元之價格，向乙○○收購其於金融機
    構所設立帳戶之存摺、印章及提款卡（含提款密碼）等帳戶
    資料，乙○○乃於民國97年3 月18日上午11時許，前往基隆
    市○○區○○路59號第一商業銀行哨船頭分行，就其原於91
    年4 月24日向上開分行所開立之第0000000000號帳戶，辦理
    印鑑、存摺及金融卡掛失手續，並申請更新印鑑及補發存摺
    、金融卡，旋於同日某時分，在基隆市安樂區○○○路上某
    OK便利商店前，將上開帳戶之存摺、印鑑、提款卡（含提款
    密碼）等物交付予姓名年籍不詳而屬某詐欺集團成員之某成
    年男子使用，該名向乙○○取得帳戶資料之成年男子所屬詐
    欺集團成員於取得乙○○上開帳戶資料後，即基於意圖為自
    己不法所有之犯意，先後實施下列詐欺之行為：
  (一)97年3 月22日某時分，該詐騙集團所屬成員撥打電話給周育
    慶，佯稱周育慶押注之號碼中獎新臺幣（下同）10,000,000
    元，然須先行繳交40,000元之稅金，始能領取獎金，使周育
    慶陷於錯誤，前往新竹市○○路○ 段611 號第一商業銀行所
    設立之自動櫃員機，依指示接續於同日晚間7 時49分8 秒、
    7 時42分39秒，各匯款1,000 元及30,000元至上開乙○○帳
    戶內。
  (二)97年3 月23日下午2 時25分許，該詐騙集團所屬成員佯稱係
    「詩雨」之女子，在雅虎奇摩交友網站與甲○○聊天，其間
    並以因缺錢為由，向甲○○訛稱可進行援交賺錢云云，致甲
    ○○陷於錯誤，與該名自稱「詩雨」之女子相約在臺北縣中
    和市景安捷運站旁見面。甲○○於同日下午3 時20分許依約
    抵達上開地點後，過了大約10餘分鐘，即接獲該名自稱「詩
    雨」女子之電話，該名自稱「詩雨」之女子在電話中稱再過
    10分鐘即可抵達，之後甲○○又接獲一名自稱係「詩雨」女
    子所屬經紀公司人員之電話，該人在電話中要求甲○○至金
    融機構所設置之自動櫃員機轉帳500 元以核對身分，甲○○
    即前往臺北縣中和市景安捷運站附近「7-11」便利商店，於
    同日下午3 時許，依指示操作中國信託股份有限公司設置在
    該便利商店內之自動櫃員機，結果將自己設於玉山銀行之存
    款3,016 元轉帳至乙○○上開帳戶內，嗣復接獲電話稱尚未
    處理好，要其持另張金融卡再次依指示操作自動櫃員機，其
    乃向妹妹借得金融卡後，前往臺北縣板橋市某處，於同年月
    24日凌晨2 時27分31秒，依指示操作由第一銀行所設置之自
    動櫃員機，結果又將其妹設於華南銀行之存款12,000元轉帳
    至乙○○上開帳戶。嗣因其再接獲電話稱因其轉帳動作使機
    器轉帳作業系統發生問題，要其給付修復轉帳系統之保證金
    88,000元，其因之向友人借貸上開款項，經友人詢問借款原
    委後，告訴其應係受詐騙，甲○○始知受騙。
  (三)97年3 月23日下午4 時許，該詐騙集團成員復佯係「佳琪」
    之女子，在雅虎奇摩交友網站與謝永浤聊天，後來2 人即相
    約在臺中市「國光國小」見面，後來謝永浤接獲自稱係「佳
    琪」女子所屬經紀公司人員之電話，該人在電話中向謝永浤
    訛稱須以金融卡轉帳方式確認身分，俟確認身分後即將款項
    匯還謝永浤云云，致謝永浤陷於錯誤，前往臺中市○○○路
    ○ 段668 號，利用第一銀行設置該處之自動存款機，依指示
    於同日下午6 時23分37秒，將自己之存款29,000元存入上開
    乙○○帳戶內。嗣因謝永浤於約定時間未取回匯出之款項，
    始知受騙。
    嗣因甲○○於知悉受騙，於97年3 月24日下午5 時許，前往
    臺北縣政府警察局中和分局中和派出所報警處理，據報員警
    於同日下午5 時30分許，依規定通報上開乙○○帳戶所屬之
    第一商業銀行哨船頭分行，第一商業銀行哨船頭分行旋於同
    日將上開乙○○帳戶列為警示帳戶，俟於同年月31日下午2
    時50分許，乙○○前往第一商業銀行哨船頭分行辦理上開帳
    戶存摺、金融卡等掛失手續時，該行行員周秀穎立即報警處
    理，因而查悉上情。
二、案經甲○○、周育慶訴由基隆市警察局第二分局報告臺灣基
    隆地方法院檢察署檢察官偵查後聲請簡易判決處刑，暨經臺
    灣基隆、板橋、臺中地方法院檢察署檢察官偵查後函送本院
    併辦。
    理  由
壹、程序事項：
一、按被告經合法傳喚，無正當之理由不到庭者，得不待其陳述
    ，逕行判決，刑事訴訟法第371 條定有明文。查被告乙○○
    經合法傳喚無正當理由未到庭，有送達證書2 紙在卷可憑，
    爰依前開規定不待其陳述逕行判決。
二、按被告以外之人於審判外之言詞或書面陳述，除法律有規定
    者外，不得作為證據，刑事訴訟法第159條第1項固有明文；
    惟按被告以外之人於審判外之陳述，雖不符同法第159條之
    1至第159條之4規定，而經當事人於審判程序同意作為證據
    ，法院審酌該言詞陳述或書面陳述作成時之情況，認為適當
    者，亦得為證據。又當事人、代理人或辯護人於法院調查證
    據時，知有第159條第1項不得為證據之情形，而未於言詞辯
    論終結前聲明異議者，視為有前項之同意，同法第159條之
    5 亦定有明文。本案以下所引用之證據，檢察官及被告迄本
    案辯論終結前均未聲明異議，視為同意作為證據，經本院審
    酌該等證據之作成情況，核無違法取證或其他瑕疵，認均適
    於為本案認定事實之依據，依刑事訴訟法第159 條之5 規定
    ，均有證據能力。
貳、實體事項：
一、前揭事實，業據被告乙○○於警詢中坦承無訛，並據證人即
    被害人甲○○於警詢及偵訊、證人即被害人周育慶、謝永浤
    及證人周秀穎於警詢時證述明確，並有證人甲○○、周育慶
    及謝永浤匯款之自動櫃員機交易明細表計5 紙（見97年度偵
    字第1671號卷第15頁、第40頁；台中市警察局第三分局刑案
    偵查卷宗第10頁）、第一商業銀行哨船頭分行97年4 月28日
    一哨字第62函暨所附被告帳戶存款明細分類表、未登摺帳項
    明細表、被告於91年4 月24日開戶申請印鑑卡、97年3 月18
    日存摺存單補領印鑑掛失暨更換新印鑑申請書兼登錄單、身
    分證明文件、被告所開設第00000000000 號帳戶自91年4 月
    24日至91年12月21日及自97年3 月18日至4 月7 日之資金往
    來明細表（見97年度偵字第1671號卷第25-33 頁）在卷可稽
    ，被告之自白核與事實相符，可以採信。
二、論罪科刑及撤銷改判理由：
  (一)按金融帳戶為個人之理財工具，一般民眾皆可自由申請開設
    金融帳戶，並無任何特殊之限制，且得同時在不同金融機構
    申請多數存款帳戶使用，並無借用他人帳戶使用之必要。另
    「衡諸一般常情，任何人均可辦理金融帳戶存摺使用，如無
    正當理由，實無借用他人存摺使用之理，而金融存摺亦事關
    個人財產權益之保障，其專有性甚高，除非本人或與本人親
    密關係者，難認有何理由可自由流通使用該存摺，一般人均
    有妥為保管及防止他人任意使用之認識，縱特殊情況偶需交
    付他人使用，亦必深入瞭解用途及合理性，始予提供，且該
    等專有物品如落入不明人士手中，而未加以闡明正常用途，
    極易被利用為與財產有關之犯罪工具，此為吾人依一般生活
    認知所易於體察之常識，而有犯罪意圖者，非有正當理由，
    竟徵求他人提供帳戶，客觀上可預見其目的，係供為某筆資
    金之存入，後再行領出之用，且該筆資金之存入及提領過程
    係有意隱瞞其流程及行為人身分曝光之用意，一般人本於一
    般認知能力均易於瞭解」（最高法院93年度臺上字第31號判
    決意旨參照）。且邇來以電話、手機簡訊通知中獎、刮刮樂
    、退稅費或其他類似之不法詐騙份子，為掩飾其等不法行徑
    ，以避免執法人員循線查緝，經常利用他人存款帳戶、印章
    、提款卡暨密碼，以確保犯罪所得免遭查獲，類此案件在社
    會上層出不窮，亦屢經報章雜誌及其他新聞媒體再三披露，
    故避免此等專屬性甚高之物品被不明人士利用為與財產有關
    之犯罪工具，亦為一般生活認知所應有之認識。且一般人對
    自己之金融機構帳戶所用之存摺、提款卡、密碼及印鑑，均
    妥為保管，恐被他人得知帳號或密碼後，有被冒領、或其他
    非法使用之虞。而本案被告乙○○為貪圖小利，將上開帳戶
    存摺、提款卡、密碼等物，交付姓名年籍不詳之人，衡之常
    情，被告當有預見該姓名年籍不詳之人收購帳戶所用之存摺
    、提款卡等物，應係用來作為非法之用，是被告理應有認識
    該人可能將帳戶用來作為犯罪之用，竟猶仍交付予該人並收
    取對價，是該收購帳戶之人將該帳戶用來供自己或他人作為
    詐欺取財之用，亦為被告所容忍及允許，亦即不違背被告之
    本意。且單憑上開證人甲○○、周育慶、謝永浤所證情節，
    固無法證明實施詐欺手法者即係被告，惟上開證人甲○○等
    人之金錢係被轉帳進入被告提供他人之帳戶，顯見向證人甲
    ○○等人施以詐術之歹徒，即係利用該帳戶作為詐財之工具
    。而刑法上之故意，非僅指直接故意，尚包含間接故意（未
    必故意）。所謂之間接故意係指行為人對於構成犯罪事實，
    預見其發生而其發生並不違背其本意者而言，刑法第13條第
    2 項定有明文。且幫助犯之成立以行為人主觀上認識被幫助
    者正欲從事犯罪或係正在從事犯罪，且該犯罪有既遂之可能
    ，而其行為足以幫助他人實現構成要件者，即具有幫助故意
    ，並不以行為人確知被幫助者係犯何罪名為必要（仍需在幫
    助犯罪之共同認識範圍內）。至於行為人在正犯實施犯罪前
    為幫助行為者，則構成事前幫助犯。被告將上開帳戶存摺、
    提款卡、密碼交付不明人士，縱無證據證明被告明知利用帳
    戶遂行犯罪者之行為態樣，然就該實施詐欺行為人嗣後將被
    告交付之帳戶供詐欺取財所得之用，顯不違反被告本意，被
    告自有幫助詐欺取財之未必故意。
  (二)核被告所為，係幫助犯刑法第339 條第1 項之意圖為自己不
    法之所有，以詐術使人將本人之物交付之罪。又被告提供上
    開1 個帳戶資料，使取得其帳戶存摺等物之詐欺集團成員，
    先後對證人甲○○、周育慶、謝永浤等人實施詐術，應依刑
    法第55條想像競合之規定，從一重之幫助詐欺取財罪處斷，
    並依同法第30條第2 項之規定，按正犯之刑減輕之。被告如
    事實欄一(三)所示之犯行雖未經檢察官聲請以簡易判決處刑（
    此部分即臺灣臺中地方法院檢察署以97年度偵字第13753 號
    函送併案審理及臺灣基隆地方法院檢察署檢察官上訴部分）
    ，然此部分與經檢察官聲請以簡易判決處刑之事實，既有如
    前述之想像競合關係之裁判上一罪關係，而為檢察官聲請簡
    易判決處刑效力所及，本院依法自得併予審理。
  (三)原審認被告罪證明確，予以論罪科刑，固非無見，惟查，被
    告係以一個帳戶3,000 元之代價，出售其於第一商業銀行哨
    船頭分行所設立帳戶存摺等物，使證人甲○○、周育慶、謝
    永浤受詐騙，原審漏未審酌被告提供帳戶之行為同時致證人
    謝永浤受害之事實（即事實欄一(三)所示之事實），且漏引刑
    法第55條想像競合之規定，尚有未洽，檢察官之上訴核有理
    由，自應將原審予以撤銷改判。
  (四)爰審酌被告不思以正當管道獲取金錢，提供帳戶供詐騙行為
    人獲取犯罪所得之行為雖無足取，且嚴重影響社會秩序，然
    其係因貪獲小利，惡性尚非重大，兼衡本件被害人雖有3 人
    ，然因被告僅提供1 個帳戶、被害人受詐騙金額非鉅，及被
    告犯後坦承犯行等一切情狀，量處如主文所示之刑，併諭知
    易科罰金之折算標準。
  (五)末以上開存摺、提款卡等物，均係被告所有（其僅係有償交
    付他人使用，並未移轉所有權），且供本案犯罪所用之物，
    因未據扣案，且無證據足證現仍存在而未滅失，為免將來執
    行困難，爰不予宣告沒收。
五、末查臺灣基隆地方法院檢察署以97年度偵字第2757號及臺灣
    板橋地方法院檢察署以97年度偵字第16975 號移送本院併案
    審理之案件，分別核與被告所犯如事實欄一(一)(二)所示事實完
    全相同，為事實上同一之案件，而被告所犯如事實欄一(一)(二)
    所示之犯行，既係業經臺灣基隆地方法院檢察署檢察官以97
    年度偵字第1671號聲請簡易判決處刑書向本院聲請對被告逕
    以簡易判決處刑之事實，且經原審判決在案，爰逕將上開移
    送併辦之卷證併入本案卷內，資為本案卷證，附此敘明。
據上論斷，應依刑事訴訟法第455 條之1 第1 項、第3 項、第36
9 條第1 項前段、第364 條、第299 條第1 項前段，刑法第30條
、刑法第339 條第1 項、第55條、第41條第1 項前段，刑法施行
法第1 條之1 ，判決如主文。
本案經檢察官丙○○到庭執行職務。
中    華    民    國    97    年    9    月    24    日
                  刑事第一庭審判長法  官   王福康
                                  法  官   王美婷
                                  法  官   劉桂金
以上正本證明與原本無異。
不得上訴。
中    華    民    國    97    年    9    月    24    日
                                  書記官   鄧順生
附錄論罪法條：
刑法第339條第1項：
意圖為自己或第三人不法之所有，以詐術使人將本人或第三人之
物交付者，處5年以下有期徒刑、拘役或科或併科1千元以下罰金
。


司法院資訊處製作；財團法人民間司法改革基金會備份。
